【裁判字號】    94,交上易,73
【裁判日期】    950926
【裁判案由】    過失致死
【裁判全文】
臺灣高等法院高雄分院刑事判決        94年度交上易字第73號
上  訴  人  臺灣高雄地方法院檢察署檢察官
被      告  甲○○
上列上訴人因被告過失致死案件，不服臺灣高雄地方法院94年度
交易字第169 號中華民國94年11月17日第一審判決（起訴案號：
臺灣高雄地方法院檢察署94年度偵字第3724號），提起上訴，本
院判決如下：
      主    文
上訴駁回。
      事    實
一、甲○○考領有小貨車駕駛執照，於民國（下同）93年4 月8
    日上午9 時10分許，駕駛車牌號碼S4-6579 號自用小貨車，
    沿高雄縣橋頭鄉○○路由東往西方向行駛，於途經該路127
    號前時，本應注意汽車在雙向二車道行駛時，在劃有行車分
    向線之路段，不得駛入來車車道內，且依當時天氣晴朗、日
    間有自然光線、柏油路面乾燥、無缺陷、道路無障礙物、視
    距良好等一切情狀，並無不能注意之情事，竟疏未注意謹慎
    駕駛，貿然跨越分向限制線而駛入對向車道，適有劉鐘麗華
    騎乘車牌號碼UEI-323 號輕型機車，沿南溝路由西往東自對
    向車道駛來，甲○○見狀閃避不及，致其所駕駛之上開自用
    小客車前方保險桿中央撞及劉鐘麗華所騎乘之上開機車車頭
    置物籃，劉鐘麗華因而人車倒地，並因此受有胸肋間挫傷、
    左腿及膝蓋瘀傷及擦傷、右側肋骨骨折等傷害（延至同年6
    月9 日晚上7 時30分許，因腦中風、心臟血管疾病而自然死
    亡，與本件車禍並無相當因果關係）。甲○○於車禍發生後
    ，仍停留在現場，在有偵查犯罪職權之公務員查知其為犯人
    前，主動向據報前來現場處理之警員自首犯罪，坦承肇事而
    接受裁判。
二、案經劉鐘麗華之子乙○○訴請臺灣高雄地方法院檢察署檢察
    官簽分偵辦而偵查起訴。
      理    由
壹、程序方面
  (一)、臺灣省高屏澎區車輛行車事故鑑定委員會94年1 月21日高
      屏澎鑑字第940040號函（即檢送臺灣省高屏澎區車輛行車
      事故鑑定委員會鑑定意見書）、臺灣省車輛行車事故覆議
      鑑定委員會94年9 月6 日府覆議字第0940100550號函（即
      檢送臺灣省車輛行車事故覆議鑑定委員會覆議意見書），
      均係上開機關就肇事原因所製作之鑑定報告，為被告以外
      之人於審判外之書面陳述，依刑事訴訟法第159 條第1 項
      之規定，屬於傳聞證據，原則上雖無證據能力，惟因上開
      鑑定係由受命法官依刑事訴訟法第198 條或第208 條第1
      項之規定委託鑑定，因屬法定鑑定程序，所鑑定之結果，
      即屬於依刑事訴訟法第206 條所出具之鑑定報告，係刑事
      訴訟法第159 條第1 項所指例外情形，均認有證據能力。
  (二)、又高雄縣政府警察局岡山分局道路交通事故現場圖乃公務
      員職務上製作之紀錄文書、證明文書，係公務員依職權所
      為，與其責任、信譽攸關，若有錯誤、虛偽，公務員可能
      因此擔負刑事及行政責任，且該等文書經常處於可能受公
      開檢查之狀態，其正確性及真實之保障極高，而無顯不可
      信之情況，依刑事訴訟法第159 條之4 第1 款，應有證據
      能力。
  (三)、本件被告原審辯護人及檢察官於原審審理中除對臺灣省高
      屏澎區車輛行車事故鑑定委員會鑑定意見書及高雄縣政府
      警察局岡山分局道路交通事故現場圖之證據能力有爭執外
      ，均對原審所提示其餘證據之證據能力均不爭執，本院審
      酌其餘各該證據作成之情況，認為適當，依刑事訴訟法第
      159 條之5 得作為證據。
貳、實體方面
一、被告甲○○（下稱被告）於本院審理時經合法傳訊雖未到庭
    ；惟被告於原審審理中坦承有於上揭時地駕駛上開自用小客
    車撞及被害人劉鐘麗華所騎乘之上開機車，致使劉鐘麗華人
    、車倒地，受有上揭傷害而延至93年6 月9 日而死亡之事實
    ，惟矢口否認有何過失致死犯行，辯稱：伊是開在中間線，
    伊都開在伊的車道，是他（即劉鐘麗華）騎到伊車道來撞我
    的，伊輪胎有壓在中線，伊不知道他的死亡是否因為伊而起
    云云。原審被告選任辯護人為被告辯稱：照片上撞擊點是在
    自用小客車保險桿的右前方，而且肇事現場沒有分向線，是
    被害人侵入被告的車道，依信賴原則被告是不需要負過失責
    任云云。
二、經查：
  (一)、上開事實除被告坦承確有肇事外，並據告訴人乙○○（即
      被害人劉鐘麗華之子）於警詢、偵查時指訴綦詳，復有道
      路交通事故調查報告表(一)、(二)暨被告、被害人之高雄縣政
      府警察局交通事故處理小組現場訪談紀錄表各1 份、高雄
      縣政府警察局岡山分局交通事故肇事人自首紀錄表、肇事
      現場照片8 張等在卷可稽；且被害人劉鐘麗華因本件車禍
      而受有上揭傷害之事實，亦有橋頭社區醫院診斷證明書、
      財團法人義大醫院診斷證明書（下稱義大醫院）附卷可憑
      。
  (二)、按汽車在雙向二車道行駛時，在劃有分向限制線之路段，
      不得駛入來車車道內，道路交通安全規則第97條第2 款定
      有明文。證人藍清中（即當天到達現場處理之員警）於原
      審審理中到庭具結證稱：「我到時自小貨車停在路的中間
      ，機車已經有移動了，貨車沒有移動，被告的輪子有壓到
      黃色的虛線，因為黃虛線是在車子底下，左前後的兩個輪
      子都超越中間線．．．我確定現場畫有中心線」等語明確
      （見原審卷第63頁至第65頁）。觀諸卷附交通事故現場照
      片及車損照片編號第4 、5 、8 號之3 張照片（見原審卷
      第86、87頁），被告所駕駛上開自用小客車於肇事後，車
      身跨停在上開路段之行車分向線上，且上開自用小客車之
      前保險桿中央與被害人劉鐘麗華所騎乘之上開機車車頭置
      物籃碰撞而凹陷。準此，足徵被告所駕上開車輛於肇事前
      ，確有跨越行車分向線並駛入對向車道內之事實甚明。被
      告上開所辯，顯與事實不符，自不足採信。
  (三)、至證人蕭秋明（即當時駕駛在劉鐘麗華車後約3 米處之機
      車騎士）於原審審理中雖證稱：「被害人騎到對向車道，
      撞到小貨車左邊的保險桿．．．貨車的旁邊還停有車．．
      ．我有看到他從對向車道開過來，被告開在他的車道，離
      中間線還有1 尺多．．．我不清楚他是否要閃旁邊的車才
      往中間線開，伊也沒有看到，撞到時小貨車是在他的車道
      ，還離中間線1 尺多」等語（見原審卷第70頁至第72頁）
      。惟經原審勘驗員警當場拍攝之卷附車禍現場照片結果，
      顯與證人蕭秋明所證述不相符合，則證人蕭秋明上開證詞
      即無從為被告有利之認定。
  (四)、又依上開事故現場編號第1 、4 、5 號彩色蒐證照片觀之
      ，上開路段確劃有行車分向線，有上開照片附卷可證（見
      原審卷第86、87頁），核與證人藍清中、蕭秋明證述情節
      大致相符，且被告於原審準備程序、審理中均供稱：路中
      間有線，我是開在中間線，輪胎有壓在中線等語（見原審
      卷第16頁、62頁），則被告原審選任辯護人稱稱：該路段
      並無行車分向線云云，即與事實不符，自不足採信。
  (五)、被告既領有合法駕駛執照，已據道路交通事故調查報告表
      (二)之駕駛資格欄上記載明確，就此交通規則之規定自應知
      之甚詳，亦應注意上開規定，再肇事當時係日間自然光線
      、天候狀況佳、視距良好，路面為平坦柏油道路，並無缺
      陷或障礙物等客觀行車環境，有卷附之道路交通事故調查
      報告表(一)、(二)及上開現場照片8 張可證，並無使被告不能
      注意遵循上述交通安全規則行車之情形，詎被告竟疏於注
      意，違反上開規定跨越分向線，駛入對向車道，致與被害
      人劉鐘麗華發生碰撞而肇事，足認被告對本件事故之發生
      應負過失責任，至為明確。另臺灣省高屏澎區車輛行車事
      故鑑定委員會關於本件被告肇事原因之鑑定意見，亦採相
      同見解（見相驗卷第21 8頁至第220 頁），益證被告於本
      件事故確有過失，殆無疑義。至臺灣省車輛行車事故覆議
      鑑定委員會覆議意見書認定「甲○○駕駛自小貨車與劉鐘
      麗華駕駛輕機車，均靠近道路中央分向線上行駛，且兩車
      交會時互未保持安全間隔，致於中央分向線處發生對撞擊
      肇事，同為肇事原因。（另劉鐘麗華無照駕駛，有違規定
      ）」（見原審卷第34頁），該認定與證人藍清中證述上開
      自小貨車左前後的2 個輪子都超越中間線及被告所述輪胎
      有壓在中線等情，均不相符，故上開覆議意見書尚難採為
      有利被告認定之依據。再者，被害人確因本件車禍事故受
      有胸肋間挫傷、左腿及膝蓋瘀傷及擦傷、右側肋骨骨折等
      傷害，有上開診斷證明書在卷可按（見偵查卷第48頁）。
      被告之過失行為與被害人之傷害間復具有相當因果關係，
      被告上開所稱並無過失之辯解，應屬無據，難以採信。
  (六)、按刑法上之過失，其過失行為與結果間，在客觀上有相當
      因果關係始得成立。所謂相當因果關係，係指依經驗法則
      ，綜合行為當時所存在之一切事實，為客觀之事後審查，
      認為在一般情形下，有此環境、有此行為之同一條件，均
      可發生同一之結果者，則該條件即為發生結果之相當條件
      ，行為與結果即有相當之因果關係。反之，若在一般情形
      下，有此同一條件存在，而依客觀之審查，認為不必皆發
      生此結果者，則該條件與結果不相當，不過為偶然之事實
      而已，其行為與結果間即無相當因果關係（最高法院76年
      臺上字第192 號判例意旨參照）。本件被害人劉鐘麗華最
      終雖於94年6 月9 日死亡，然據臺灣高雄地方法院檢察署
      檢察官督同法醫相驗之結果，造成被害人死亡係因腦中風
      、心臟血管疾病等情，有高雄地檢署解剖鑑定書1 份及相
      驗屍體證明書1 紙在卷可憑（見相驗卷第190 頁至193 頁
      ），故被害人之死亡確係因腦中風、心臟血管疾病所致已
      可認定。然在此情況下，本件應審酌者應為被告上開過失
      行為導致行為人受有「胸肋間挫傷、左腿及膝蓋瘀傷及擦
      傷、右側肋骨骨折」之傷害，是否與嗣後導致被害人產生
      腦中風死亡有相當因果關係，即最後被害人係因病即腦中
      風而死，非因傷即上開胸肋間挫傷、右側肋骨骨折而死，
      在此情況下，上開車禍所造成之傷害與「腦中風」有無因
      果關係。本件經臺灣高雄地方法院檢察署法醫師劉景勳解
      剖鑑定結果，認定「造成死者之死亡應為心臟血管疾病導
      致缺氧性腦病變死亡，即所謂的中風造成。檢視病歷影本
      ，發現死者有高血壓、高血脂和糖尿病之既往史，並於93
      年5 月2 日因小腦梗塞住進義大醫院；鑑定結果死因：
      腦中風。心臟血管疾病；死亡方式：自然死」，此有
      上開解剖鑑定書附卷可按（見偵查卷第190 至191 頁）。
      本件檢察官循告訴人請求聲請本院調取被害人病歷，經向
      楠梓健仁醫院、高雄縣立岡山醫院調取被害人病歷後，連
      同原審調得橋頭社區醫院、高雄榮民總醫院、義大醫院、
      岡山劉光雄醫院有關被害人病歷，函請法務部法醫研究所
      鑑定，經該所醫師蕭開平鑑定研判結果認定：「一依劉鐘
      麗華生前患有高血壓、糖尿病及舊中風史，於93年4 月8
      日上午9 時10分許騎機車與貨車發生車禍，並有胸骨、肋
      骨骨折及下肢擦傷，似有持續呼吸困難後發現有肺臟膨脹
      不全，並於93年5 月2 日半側偏癱兩目、神智改變，於義
      大醫院就診時電腦斷層檢查雖發現有新中風病灶，亦發現
      原已有舊中風病灶，支持劉鐘女士原有中風病灶及解剖鑑
      定報告中敘其心臟血管疾病，導致缺氧性腦病變死亡之死
      因。二死者劉鐘女士因車禍後胸部挫傷，胸骨、肋骨多發
      性骨折，並造成呼吸困難、肺膨脹不全等，確支持死者之
      受傷與車禍有其相關性，死者在受傷後雖有呼吸困難，但
      在高雄榮民總醫院就診後即未再有胸部之病症，而在中風
      之腦血管塞之復發病症．亦與外傷無關等，支持高雄地檢
      署解剖鑑定書之結論，即認定死者之死因與車禍有其中斷
      、無連續之相關性，故死者之死亡與車禍應無因果關係。
      三由義大醫院93年5 月6 日胸部Ⅹ光顯示死者生前有骨質
      疏鬆等，支持死者車禍中所受之傷勢似不重，故死者車禍
      所受之傷勢似非在一般狀況及條件下均會造成嚴重之胸、
      肋骨之骨折，且在肺部膨脹不全之傷勢似已康復，且未造
      成明顯長時間之呼吸困難病症，故支持死者車禍受傷因中
      風死亡之病因無關，更無法構成車禍與死亡之相當因果關
      係。」，此有法務部法醫研究所（95）醫鑑字第1116號法
      醫文書審查鑑定書附卷可按（見本院卷第82至88頁）。上
      開鑑定書均認定車禍與死亡之相當因果關係；況上開車禍
      所造成之傷勢主要係「右側肋骨骨折」，並無傷及被害人
      腦部，衡情，與併發腦中風乙事應無相當因果關係；又參
      酌證人藍清中、證人乙○○於原審審理中之證述，被害人
      於肇事後並未由救護車送往醫院急救，而係由乙○○帶其
      至橋頭社區自行就醫，倘被害人所受傷勢嚴重，豈有不搭
      乘救護車送醫急救之理。再者，公訴人所提出之證據尚無
      法證明上開右側肋骨骨折與被害人因腦中風、心臟血管疾
      病而自然死亡間有何因果關係；從而，本院認上開鑑定書
      之鑑定意見為真實可採，即被告車禍所造成之傷害與嗣後
      被害人之死亡間並無因果關係；公訴人認被害人之死亡與
      本件車禍有相當因果關係，認被告所為係涉犯刑法第276
      條第1 項過失致人於死罪嫌，即有未洽。
  (六)、綜上所述，被告上開所辯，係屬卸責之詞，不足採信，被
      告上開過失傷害犯行已堪認定。
三、核被告所為，係犯刑法第284 條第1 項前段之過失傷害罪。
    公訴意旨認被告係犯同法第276 條第1 項過失致人於死之罪
    嫌，尚有未洽，已如上揭所述，惟其起訴之社會基本事實相
    同，起訴法條應予變更。又被告於肇事後犯罪未被發覺前，
    主動向現場處理車禍員警坦承肇事，並願接受裁判等情，有
    上開自首紀錄表1 紙在卷足稽（見相驗卷第18頁），經核被
    告所為與自首之規定相符，應依刑法第62條前段之規定減輕
    其刑（被告行為後，刑法已於94年2 月2 日修正公布，於95
    年7 月1 日施行，新修正之刑法第62條自首之規定，修正為
    「得」減輕其刑，以修正前自首減輕其刑之規定，對被告較
    為有利，依刑法第2 條第1 項前段從舊從輕之規定，自首應
    適用有利於被告之修正前之刑法第62條論處）。
四、原審認被告罪證明確，因而變更起訴法條適用刑法第284 條
    第1 項前段、第62條前段、第41條第1 項前段，修正前罰金
    罰鍰提高標準條例第1 條前段、第2 條規定，並審酌被告疏
    未注意在劃有行車分向線之路段，不得駛入來車車道內而肇
    事，致告訴人受有如事實欄所示之傷害，且本件迄今已歷1
    年，仍未與告訴人達成和解，撫慰告訴人之心靈，且犯後猶
    飾詞卸責，行為實有可議之處等一切情狀，量處有期徒刑五
    月，並諭知如易科罰金以銀元300 元（即新台幣900 元）折
    算一日（被告行為後，刑法已於94年2 月2 日修正公布，於
    95年7 月1 日施行，新修正之刑法第41條易科罰金之折算標
    準修正為以新台幣1 千元、2 千元、3 千元折算1 日，較修
    正前舊法之銀元3 百元折合新台幣9 百元折算1 日為重，修
    正後之法律易科罰金處罰較重，依刑法第2 條第1 項前段從
    舊從輕之規定，亦應適用有利於被告之修正前之刑法第41條
    易科罰金之折算標準處罰）。經核原判決認事用法，核無不
    合，量刑亦屬允當。公訴人循告訴人之請求上訴意旨，仍執
    前詞謂被告之過失傷害犯行與被害人之死亡有因果關係，指
    摘原判決不當，為無理由（已如上揭所述，又修正後之規定
    係以適用行為時法為原則，因此原判決雖未及比較適用，然
    上訴本院後，經比較新舊法，行為後之法律並非較有利於行
    為人，仍應適用行為時法，則原判決適用行為時法即無不當
    ，自不構成撤銷之事由），應予駁回。
五、被告於審理期日經合法傳喚，無正當理由不到庭，依法不待
    其陳述，逕行判決，附此敘明。
據上論斷，應依刑事訴訟法第368條、第371 條，判決如主文。
本案經檢察官羅建勛到庭執行職務。
中    華    民    國    95    年     9    月    26    日
                  刑事第四庭    審判長法  官  蕭權閔
                                      法  官  陳吉雄
                                      法  官  林水城
以上正本證明與原本無異。
不得上訴。
中    華    民    國    95    年     9    月    27    日
                                      書記官  張文斌
附錄本判決論罪科刑法條：
刑法第284條第1 項
  因過失傷害人者，處六月以下有期徒刑、拘役或五百元以下罰
  金，致重傷者，處一年以下有期徒刑、拘役或五百元以下罰金
  。


司法院資訊處製作；財團法人民間司法改革基金會備份。
